臺灣雲林地方法院刑事裁定
110年度易字第282號
公  訴  人  臺灣雲林地方檢察署檢察官
被      告  侯全男



上列被告因竊盜案件，經檢察官提起公訴，本院裁定如下：
    主  文
本案在侯全男恢復就審能力前停止審判。
    理  由
一、被告心神喪失者，應於其回復以前停止審判，刑事訴訟法第
    294條第1項定有明文。蓋以被告得在訴訟上為自己辯護，而
    保護其利益，必具有自由決定其意思能力，即訴訟能力，如
    心神喪失，即完全缺乏其為自己辯護之能力，自應停止其審
    判程序。被告於審理時是否有心神喪失而應停止審判之情形
    ，除依醫學專家對被告精神狀態進行鑑定結果提供某種生理
    或心理學上之資訊作為判斷依據外，自得由法院綜合被告於
    審判過程中各種主、客觀（包括於開庭時有無認知、辨識能
    力之障礙等）情形而為判斷（最高法院108年度台上字第940
    號判決論旨參照）。如發現被告「目前」有心神喪失、欠缺
    訴訟能力之情形，無論屬自始欠缺或嗣後喪失，除顯有應諭
    知無罪或免刑判決之情形，得不待其到庭，逕行判決外，法
    院無審酌停止審判與否之裁量權，應即停止審判（最高法院
    91年度台上字第1340號、104年度台上字第719號判決參照）
    。且此屬對被告利益有重大關係之事項，縱被告未聲請調查
    ，法院亦應依職權善盡調查職責，以兼顧發見真實並維護被
    告在訴訟上之合法權益（最高法院104年度台上字第2268號
    判決參照）。再者，大法官釋字第384 號解釋理由指出當事
    人與證人的對質詰問權利，乃實質正當的法律程序，必須賦
    予制度性的保障，始合於憲法第8 條「非由法院依法定程序
    ，不得審問處罰」之規定。大法官釋字第582 號解釋文並認
    對質詰問權為憲法第16條人民訴訟權之一。同樣為保障人民
    憲法第16條的訴訟權，刑事被告理當享有受公正審判權利，
    具體內涵則包含「直接審理、言詞辯論、對審及辯護制度、
    並予被告最後陳述意見的機會」，及「適時審判、聽審、公
    正程序、公開審判的請求權」（大法官釋字第396 號、第48
    2 號參照）。而上開對質詰問、言詞辯論、辯護制度、最後
    陳述、聽審等權利，倘被告無訴訟能力，自無落實制度性保
    障的可能。基於前開權利的內涵及行使方式，並參刑事被告
    為訴訟主體的資格，所謂訴訟能力，應指身為訴訟主體的被
    告，事實上有決定意思及表示意思的能力，能為重要利害關
    係之辨識，可要求為相當防禦行為的能力（林山田著《刑事
    程序法》，5 版，五南，2004年，182 至183 頁；林永謀著《
    刑事訴訟法釋論（上）》，自版，2006年，151 頁）。辯護
    人所指「瞭解訴訟程序意義之能力」、及「與律師商議或協
    助訴訟攻防之能力」，雖源自於美國聯邦最高法院年Duskyv
    .United States案（362 U.S.402〈1960〉）所宣示刑事被告
    訴訟能力的判別準則，但「瞭解」及「商議」本為「決定」
    與「表達」之意思形成歷程的一部分，當然涵攝於被告意思
    能力有無的判斷範疇中，且為達成前述有效的「辯護制度」
    、「聽審」等刑事被告憲法上權利的重要權能；強調「意思
    的決定及表達」，乃特別著眼於被告為訴訟主體的訴訟屬性
    。本院於審酌被告訴訟能力時，當就上述辨別標準，一併納
    入考量（臺灣高等法院臺南分院102 年度上重訴字第 772 
    號刑事判決參照）。相較於行為時責任能力，探討的是刑法
    第19條行為時的問題，刑事訴訟法第294條第1項則是規範被
    告在就審時的訴訟能力問題，可以說是就審能力的明文規範
    ，而就審能力應以被告能否知悉被控訴之罪名、可能受到何
    種程度之刑罰等訴訟效果，能否自我防護、辯護，並理解其
    可選擇辯護人、且辯護人係提供其訴訟防禦之協助等為其內
    涵。
二、經查，被告侯全男於案發後其家屬即電話聯繫本院，表示其
    患有精神疾病，已於民國110年4月間送醫治療，且其患有思
    覺失調症，狀況上甚為不穩定，此有本院公務電話紀錄單在
    卷可參，繼而本院調閱被告歷來就診紀錄及病歷資料，其早
    於97年間就因身心疾病進出醫院，而本院亦因被告刻正於國
    立臺灣大學醫學院附設醫院雲林分院接受治療，亦前往勘驗
    被告對於一般問題上能理解並回應的狀態，實則被告在對談
    中時序容易混亂、也常常答非所問，此有本院勘驗筆錄在卷
    可參，已足以認定被告精神疾患於目前即便經過治療仍未明
    顯好轉，倘若強要被告進入「目前」之審判程序中，應難以
    瞭解訴訟行為及審判意義，就審判活動不能正確知覺、理會
    或判斷，亦難自我防護、辯護而為實質防禦，以及諮詢、協
    助辯護人為其辯護，就審能力顯有欠缺，縱使經由辯護人、
    輔佐人參與程序，亦難補足被告法律上辯護及事實上陳述能
    力之不足，屬刑事訴訟法第294條第1項所定「心神喪失」之
    狀況。且詳酌全卷事證，本案亦無同條第3項所定「顯有應
    諭知無罪或免刑判決之情形」，為維護被告在訴訟上之合法
    權益，爰依刑事訴訟法第294條第1項規定，裁定於被告身心
    狀況回復以前，停止本案審判。
三、依刑事訴訟法第294條第1項，裁定如主文。
中    華    民    國   110    年    12    月    15    日
                  刑事第七庭  法  官  王子榮
以上正本證明與原本無異。　　　　　　　　　
本裁定不得抗告。
                              書記官  李沛瑩
中　　華　　民　　國　　110 　年　　12　　月　　15　　日